ACORDAO-COMPLETO-2494025

ACÓRDÃO 9971/2021 ATA 27/2021 - SEGUNDA CÂMARA

VISTOS, relatados e discutidos estes autos de tomada de contas especial autuada a partir da conversão do processo de monitoramento (TC Processo 003.895/2019-0) , por força do Acórdão 3143/2019-TCU-Segunda Câmara, em desfavor da Fundação de Beneficência Hospital de Cirurgia (FBHC) , além de Valberto de Oliveira Lima como então Secretário de Estado da Saúde de Sergipe, diante de irregularidades nos pagamentos realizados no bojo do Contrato 8/2018 firmado entre a Secretaria de Estado da Saúde de Sergipe (SES-SE) e a aludida fundação com vistas à prestação dos serviços de saúde, ambulatoriais e hospitalares, a pacientes do Sistema Único da Saúde (SUS) , tendo a vigência do ajuste sido estipulada por 12 meses a partir de 2/1/2018;
ACORDAM os Ministros do Tribunal de Contas da União, reunidos em Sessão da 2ª Câmara, ante as razões expostas pelo Relator, em:
9.1. declarar a revelia de Valberto de Oliveira Lima, nos termos do art. 12, § 3º, da Lei n.º 8.443, de 1992;
9.2. rejeitar as alegações de defesa apresentadas pela Fundação de Beneficência Hospital de Cirurgia (FBHC) ;
9.3. julgar irregulares as contas de Valberto de Oliveira Lima, além da Fundação de Beneficência Hospital de Cirurgia (FBHC) , nos termos dos arts. 16, III, alíneas "b" e "c", com o § 2º, "b", 19, caput, e 23, III, da Lei n.º 8.443, de 1992, para condená-los, solidariamente, ao pagamento do correspondente débito, com a atualização monetária e os juros de mora calculados desde a data informada até o efetivo recolhimento, fixandolhes o prazo de 15 (quinze) dias, contados da notificação, para que comprovem perante o Tribunal, nos termos do art. 214, III, "a", do RITCU, o recolhimento da referida dívida em favor do Fundo Nacional de Saúde, na forma da legislação em vigor, sob as seguintes condições:
	Data da Ocorrência
	Valor Histórico (em R$) 

	27/12/2018
	6.785.351,48

9.4. aplicar em desfavor de Valberto de Oliveira Lima, além da Fundação de Beneficência Hospital de Cirurgia (FBHC) , individualmente, a multa prevista no art. 57 da Lei n.º 8.443, de 1992, sob o valor de R$ 600.000,00 (seiscentos mil reais) , fixando-lhes o prazo de 15 (quinze) dias, contados da notificação, para que comprovem, perante o Tribunal, nos termos do art. 214, III, "a", do RITCU, o recolhimento das referidas dívidas ao Tesouro Nacional, na forma da legislação em vigor;
9.5. autorizar, caso requerido, nos termos do art. 26 da Lei n.º 8.443, de 1992, e do art. 217 do RITCU, o parcelamento das dívidas fixadas por este Acórdão em até 36 (trinta e seis) parcelas mensais e sucessivas, com a devida atualização monetária e os correspondentes acréscimos legais, esclarecendo ao responsável que a falta de pagamento de qualquer parcela importará no vencimento antecipado do saldo devedor, nos termos do art. 217, § 2º, do RITCU, sem prejuízo das demais medidas legais;
9.6. autorizar, desde logo, a cobrança judicial das dívidas fixadas por este Acórdão, nos termos do art. 28, II, da Lei n.º 8.443, de 1992, com o eventual pedido cumulativo de condenação por improbidade administrativa, diante do não atendimento à notificação; informando nesse ponto que, como a malsinada irregularidade configuraria a eventual conduta dolosa no sentido de efetivamente assumir o risco de facilitar, permitir ou concorrer para que pessoa física ou jurídica privada incorpore ou utilize rendas, verbas ou valores integrantes do acervo patrimonial da administração pública, sem a observância das formalidades legais ou regulamentares aplicáveis, resultando no eventual ilícito doloso de improbidade administrativa causador do aludido prejuízo ao erário, nos termos, por exemplo, do art. 10, I e II, da Lei n.º 8.429, de 1992, a eventual prescrição da ação de ressarcimento ao erário não subsistiria, estando esse entendimento em plena consonância com a jurisprudência fixada pelo STF no bojo do RE 852.475-SP, com o trânsito em julgado a partir de 6/12/2019, diante da Tese de Repercussão Geral n.º 897; e
9.7. enviar a cópia do presente Acórdão, com o Relatório e a Proposta de Deliberação, à Procuradoria da República no Estado de Sergipe, nos termos do art. 16, § 3º, da Lei n.º 8.443, de 1992, para o ajuizamento das ações civis e penais cabíveis.

Trata-se de tomada de contas especial autuada a partir da conversão do processo de monitoramento (TC 003.895/2019-0) por força do item v do Acórdão 3.143/2019-TCU-2ª Câmara, em desfavor da Fundação de Beneficência Hospital de Cirurgia (FBHC), além de Valberto de Oliveira Lima como então Secretário de Estado da Saúde de Sergipe, diante de irregularidades nos pagamentos realizados no bojo do Contrato 8/2018 firmado entre a Secretaria de Estado da Saúde de Sergipe (SES-SE) e a aludida fundação com vistas a prestação de serviços de saúde, ambulatoriais e hospitalares a pacientes do Sistema Único da Saúde (SUS), tendo a vigência do ajuste sido estipulada por 12 meses a partir de 2/1/2018.

Segunda Câmara

Secretaria de Estado da Saúde de Sergipe (SES-SE).

3. Responsáveis: Fundação de Beneficência Hospital de Cirurgia (CNPJ 13.016.332/0001-06); e Valberto de Oliveira Lima (XXX.544.475-XX).

13.1. Ministros presentes: Aroldo Cedraz (na Presidência), Raimundo Carreiro e Bruno Dantas.
13.2. Ministro-Substituto convocado: Marcos Bemquerer Costa.
13.3. Ministro-Substituto presente: André Luís de Carvalho (Relator).

ANDRÉ DE CARVALHO

Trata-se de tomada de contas especial autuada a partir da conversão do processo de monitoramento (TC Processo 003.895/2019-0) , por força do Acórdão 3143/2019-TCU-Segunda Câmara, em desfavor da Fundação de Beneficência Hospital de Cirurgia (FBHC) , além de Valberto de Oliveira Lima como então Secretário de Estado da Saúde de Sergipe, diante de irregularidades nos pagamentos realizados no bojo do Contrato 8/2018 firmado entre a Secretaria de Estado da Saúde de Sergipe (SES-SE) e a aludida fundação com vistas à prestação dos serviços de saúde, ambulatoriais e hospitalares, a pacientes do Sistema Único da Saúde (SUS) , tendo a vigência do ajuste sido estipulada por 12 meses a partir de 2/1/2018.
2.	Após a análise final do feito, o Auditor Federal Elman Fontes Nascimento lançou o seu parecer conclusivo à Peça 33, com a anuência, por delegação de competência, do diretor da SecexSaúde (Peça 34) , nos seguintes termos:
	" (...) 2. As determinações e recomendações objeto do RMON acima mencionadas foram encaminhadas pelo Acórdão 7454/2018-TCU-Segunda Câmara (relatoria do Ministro André Luís de Carvalho) , proferido no TC Processo 014.129/2017-5, que tratou de auditoria para verificar a conformidade dos gastos relativos ao setor de oncologia no estado de Sergipe em dois centros de saúde especializados: Hospital de Urgências de Sergipe Governador João Alves Filho (Huse) e Fundação de Beneficência Hospital de Cirurgia (FBHC) , tendo a fiscalização sido promovida na Secretaria de Estado da Saúde de Sergipe (SES/SE) e na Secretaria Municipal de Saúde (SMS) de Aracaju/SE.
2.1. Na primeira fase desse RMON, realizou-se fiscalização com o objetivo de analisar o cumprimento das determinações e implementação das recomendações encaminhadas, respectivamente, pelos subitens 9.1 (subitens 9.1.1.1 ao 9.1.1.6) e 9.3 (subitens 9.3.1 e 9.3.2) do acórdão mencionado no parágrafo anterior.
2.2. Ocorre que, quando da análise do cumprimento dos comandos mencionados no parágrafo anterior, a equipe de fiscalização se deparou com um problema relacionado à inclusão de uma cláusula nos novos contratos firmados a partir de janeiro/2018, quando a contratualização com a FBHC passou a ser com a Secretaria de Estado da Saúde de Sergipe. O primeiro contrato firmado com base nesse novo modelo foi o Contrato 8/2018 (peça 27) e, de acordo com a sua Cláusula Terceira, o pagamento deveria ser feito mensalmente após a apresentação da nota fiscal/fatura, 'cuja produção dos serviços deve estar devidamente relacionada e atestada a sua efetivação' (peça 27, p. 2) e que 'o pagamento a ser realizado pela contratante à contratada, observará a efetiva produção da Unidade e será realizado à posteriori (pós-produção, processamento) , de acordo com a produção mensal com a seguinte expectativa de ocorrência e com os seguintes valores' (peça 27, p. 26) .
2.3. Dessa forma, tem-se que esse novo contrato teve, nesse ponto, a sua redação alterada quando comparado aos antigos contratos firmados entre a FBHC e a Secretaria Municipal de Saúde de Aracaju/SE, pois estipulou que o pagamento se daria a partir da efetiva produção e não mais na forma estipulada pela Portaria GM/MS 3.410/2013 (peça 31) , que estabelece as diretrizes para a contratualização de hospitais filantrópicos no âmbito do SUS em consonância com a Política Nacional de Atenção Hospitalar (PNHOSP) , em que a forma de financiamento é composta de um valor pré-fixado e um valor pós-fixado, conforme demonstrado no excerto a seguir:
Art. 28. O repasse dos recursos financeiros pelos entes federativos aos hospitais contratualizados será realizado de maneira regular, conforme estabelecido nos atos normativos específicos e no instrumento de contratualização, e condicionado ao cumprimento das metas qualitativas e quantitativas estabelecidas no Documento Descritivo. 
§ 1º O valor pré-fixado dos recursos de que trata o caput serão repassados mensalmente, distribuídos da seguinte forma: 
I - 40% (quarenta por cento) condicionados ao cumprimento das metas qualitativas; e 
II - 60% (sessenta por cento) condicionados ao cumprimento das metas quantitativas. 
§ 2º Os percentuais de que tratam os incisos I e II poderão ser alterados, desde que pactuados entre o ente federativo contratante e o hospital e respeitado o limite mínimo de 40% (quarenta por cento) para uma das metas. 
§ 3º O não cumprimento pelo hospital das metas quantitativas e qualitativas pactuadas e discriminadas no Documento Descritivo implicará na suspensão parcial ou redução do repasse dos recursos financeiros pelo gestor local. 
Art. 29. O hospital que não atingir pelo menos 50% (cinquenta por cento) das metas qualitativas ou quantitativas pactuadas por 3 (três) meses consecutivos ou 5 (cinco) meses alternados terá o instrumento de contratualização e Documento Descritivo revisados, ajustando para baixo as metas e o valor dos recursos a serem repassados, de acordo com a produção do hospital, mediante aprovação do gestor local. (grifos nosso) 
2.3.1. Importa observar que os arts. 28 e 29 da Portaria GM/MS 3.410/2013 foram plenamente incorporados à Portaria de Consolidação GM/MS 2/2017, conforme demonstrado na peça 32, p. 281.
2.4. Assim, estipulou-se no Contrato 8/2018 como obrigação da parte contratante, no caso, a SES/SE, que seriam estabelecidos mecanismos de controle da oferta e demanda de ações e serviços de saúde, de modo a não prejudicar a expectativa de receita da contratada, estabelecida em, no mínimo, 70% do valor mensal do contrato (alínea 'c' do inciso II da Cláusula Nona; peça 27, p. 9) . Isso quer dizer que, independentemente do que foi produzido mensalmente pela FBHC, a SES/SE se obriga a pagar, no mínimo, o valor de R$ 4.001.609,58, que representa 70% do valor mensal total do contrato (R$ 5.716.585,12) , conforme consta da sua Cláusula Terceira (peça 27, p. 2-3) .
2.5. A ocorrência mencionada nos parágrafos anteriores pode ser confirmada a partir das tabelas e processos de pagamento da Coordenação de Finanças e Contabilidade da SES/SE (peça 28, p. 2) , conforme tabela que foi reproduzida integralmente a seguir:
	ANO
	ANO: 2018

	MÊS
	JAN
	FEV
	MAR
	ABR
	MAI
	JUN

	PREVISÃO CONTRATUAL
	R$ 5.716.585,12
	R$ 5.716.585,12
	R$ 5.716.585,12
	R$ 5.716.585,12
	R$ 5.716.585,12
	R$ 5.716.585,12

	70% DO CONTRATO
	R$ 4.001.609,58
	R$ 4.001.609,58
	R$ 4.001.609,58
	R$ 4.001.609,58
	R$ 4.001.609,58
	R$ 4.001.609,58

	PRODUÇÃO APROVADA
	R$ 1.997.765,88
	R$ 2.402.108,31
	R$ 2.693.746,04
	R$ 2.100.370,70
	R$ 3.266.437,70
	R$ 3.320.004,54

	DIFERENÇA COMPLEMENTAR
	R$ 2.003.843,71
	R$ 1.599.501,28
	R$ 1.307.863,55
	R$ 1.901.238,89
	R$ 735.171,89
	R$ 681.605,04

	REPASSE EFETUADO
	R$	-
	R$ 3.561.446,50
	R$ 1.000.000,00
	R$ 5.064.447,48
	R$ 5.716.585,12
	R$ 5.365.779,44

	DIFERENÇA FINANCEIRA
	R$ 4.001.609,58
	R$ 440.163,08
	R$ 3.001.609,58
	-R$ 1.062.837,90
	-R$ 1.714.975,54
	-R$ 1.364.169,86

	COMPENSAÇÕES SALDOS
	R$ 4.001.609,58
	R$ 4.441.772,67
	R$ 7.443.382,25
	R$ 6.380.544,36
	R$ 4.665.568,82
	R$ 3.301.398,96

	ANO
	ANO: 2018
	SALDO PARCIAL

	MÊS
	JUL
	AGO
	SET
	OUT
	NOV
	DEZ
	
	PREVISÃO CONTRATUAL
	R$ 5.716.586,12
	R$ 5.716.586,12
	R$ 5.716.586,12
	R$ 5.716.586,12
	R$ 5.716.586,12
	R$ 5.716.586,12
	R$ 68.599.027,44

	70% DO CONTRATO
	R$ 4.001.610,28
	R$ 4.001.610,28
	R$ 4.001.610,28
	R$ 4.001.610,28
	R$ 4.001.610,28
	R$ 4.001.610,28
	R$ 48.019.319,21

	PRODUÇÃO APROVADA
	R$ 3.445.699,64
	R$ 4.140.949,49
	R$ 3.398.233,93
	R$ 4.784.919,86
	R$ 4.062.713,00
	R$ 4.447.959,51
	R$ 40.060.908,58

	DIFERENÇA COMPLEMENTAR
	R$ 555.909,94
	-
	R$ 603.376,36
	-
	-
	-
	R$ 9.388.510,65

	REPASSE EFETUADO
	R$ 3.104.049,69
	R$ 5.915.954,85
	R$ 4.745.699,64
	R$ 4.600.000,00
	R$ 7.796.467,86
	R$ 2.070.000,00
	R$ 48.940.430,58

	DIFERENÇA FINANCEIRA
	R$ 897.559,89
	-R$ 1.775.005,36
	-R$ 744.089,36
	R$ 184.919,86
	-R$ 3.733.754,86
	R$ 2.377.959,51
	R$ 508.988,64

	COMPENSAÇÕES SALDOS
	R$ 4.198.958,85
	R$ 2.423.953,50
	R$ 1.679.864,14
	R$ 1.864.784,00
	-R$ 1.868.970,86
	R$ 508.988,64
	R$ 508.988,64

2.6. Da tabela anterior, extrai-se a informação de que foi pago de janeiro a dezembro/2018, com base na alínea 'c' do inciso II da Cláusula Nona do Contrato 8/2018 (peça 27, p. 9) , o valor de R$ 9.388.510,65, ou seja, esse foi o valor pago em 2018 a título de complementação para se chegar a 70% do valor contratado mensalmente, quando a produção real foi abaixo desse percentual. Importante observar que os dados dessa tabela foram fornecidos pela própria SES/SE.
2.7. Segundo a alínea 'c' do inciso II da Cláusula Nona do Contrato 8/2018, esses 70% do valor contratado deve ser pago a fim de não prejudicar a expectativa de receita da FBHC, ou seja, caso esse hospital, por exemplo, produza em um determinado mês a metade do que foi acordado, o contrato permite que a SES/SE pague 70% do valor mensal total do Contrato 8/2018, ou seja, R$ 4.001.610,28. Citando como exemplo o mês de janeiro/2018, enquanto a produção da FBHC foi de R$ 1.997.765,88, que representa 35% do valor mensal contratado [= (R$ 1.997.765,88/ R$ 5.716.585,12) x 100], o pagamento foi de R$ 4.001.610,28, que representa 70% do valor mensal contratado [= 70% x R$ 5.716.585,12]. Isso quer dizer que foi pago praticamente o dobro do que foi efetivamente produzido, sem a respectiva contraprestação em termos de serviços prestados.
2.8. Os dados contidos na tabela a seguir foram obtidos de uma tabela fornecida pela própria SES/SE (peça 28, p. 8-9) e contém os valores detalhados da 'diferença complementar' referida nos parágrafos anteriores:
	Mês/Ano
	Financiamento
	Média e Alta Complex. Ambulatorial
	Média Complex. Hospitalar
	Alta Complex. Hospitalar
	UTI (Geral e Cárdio) 
	Total a Pagar
	70% do Contrato
	Diferença Complementar

	Jan/2018
	MAC
	67.512,97
	125.498,43
	285.305,11
	286.932,00
	765.248,51
	2.493.012,55
	1.140.332,97

		Incentivo MAC
	-
	154.363,07
	-
	433.068,00
	587.431,07
	-
	-

		Incentivo Est. e Mun.
	88.639,20
	91.141,99
	285.305,11
	180.000,00
	645.086,30
	1.508.597,03
	863.510,73

		Total
	156.152,17
	371.003,49
	570.610,22
	900.000,00
	1.997.765,88
	4.001.609,58
	2.003.843,70

	Fev/2018
	MAC
	88.434,10
	103.576,43
	632.196,64
	286.932,00
	1.111.139,17
	2.493.012,55
	821.406,37

		Incentivo MAC
	-
	127.399,01
	-
	433.068,00
	560.467,01
	-
	-

		Incentivo Estadual e Municipal
	146.378,09
	75.603,71
	328.520,34
	180.000,00
	730.502,13
	1.508.597,03
	778.094,90

		Total
	234.812,19
	306.579,14
	960.716,98
	900.000,00
	2.402.108,31
	4.001.609,58
	1.599.501,27

	Mar/2018
	MAC
	17.268,27
	224.725,55
	714.735,80
	163.073,02
	1.119.802,64
	2.493.012,55
	839.324,81

		Incentivo MAC
	-
	276.158,12
	-
	257.726,98
	533.885,10
		-

		Incentivo Est. e Municipal
	34.536,54
	163.883,28
	736.438,47
	105.200,00
	1.040.058,29
	1.508.597,03
	468.538,74

		Total
	51.804,81
	664.766,96
	1.451.174,27
	526.000,00
	2.693.746,04
	4.001.609,58
	1.307.863,55

	Abr/2018
	MAC
	58.367,26
	158.665,91
	565.529,88
	160.681,92
	943.244,97
	2.493.012,55
	1.157.059,78

		Incentivo MAC
	-
	194.989,72
	-
	197.718,08
	392.707,80
	-
	-

		Incentivo Estadual e Municipal
	116.734,52
	115.720,55
	442.362,86
	89.600,00
	764.417,92
	1.508.597,03
	744.179,11

		Total
	175.101,78
	469.376,18
	1.007.892,74
	448.000,00
	2.100.370,70
	4.001.609,58
	1.901.238,89

	Mai/2018
	MAC
	36.979,53
	367.787,56
	781.255,76
	133.901,60
	1.319.924,45
	2.493.012,55
	486.872,72

		Incentivo MAC
	-
	452.116,98
	-
	234.098,40
	686.215,38
	-
	-

		Incentivo Est. e Municipal
	66.552,12
	268.310,09
	833.435,66
	92.000,00
	1.260.297,87
	1.508.597,03
	248.299,16

		Total
	103.531,65
	1.088.214,63
	1.614.691,42
	460.000,00
	3.266.437,70
	4.001.609,58
	735.171,88

	Jun/2018
	MAC
	79.680,88
	377.981,39
	709.316,66
	159.725,48
	1.326.704,41
	2.493.012,55
	353.916,51

		Incentivo MAC
	-
	464.917,11
	-
	347.474,52
	812.391,63
	-
	-

		Incentivo Estadual e Municipal
	111.273,97
	274.651,96
	668.182,57
	126.800,00
	1.180.908,50
	1.508.597,03
	327.688,53

		Total
	190.954,85
	1.117.550,46
	1.377.499,23
	634.000,00
	3.320.004,54
	4.001.609,58
	681.605,04

	Jul/2018
	MAC
	80.052,34
	384.615,54
	695.515,83
	139.162,02
	1.299.345,73
	2.493.012,55
	386.951,73

		Incentivo MAC
	-
	473.077,11
	-
	333.637,98
	806.715,09
	-
	-

		Incentivo Estadual e Municipal
	107.894,87
	279.621,78
	833.922,17
	118.200,00
	1.339.638,81
	1.508.597,03
	168.958,22

		Total
	187.947,21
	1.137.314,43
	1.529.438,00
	591.000,00
	3.445.699,64
	4.001.609,58
	555.909,94

	Ago/2018
	MAC
	137.600,72
	350.684,21
	1.067.659,37
	143.944,22
	1.699.888,52
	1.699.888,52
	-

		Incentivo MAC
	-
	431.341,58
	-
	336.055,78
	767.397,36
	767.397,36
	-

		Incentivo Estadual e Municipal
	231.586,76
	254.554,66
	1.067.522,19
	120.000,00
	1.673.663,61
	1.673.663,61
	-

		Total
	369.187,48
	1.036.580,45
	2.135.181,56
	600.000,00
	4.140.949,49
	4.140.949,49
	-

	Set/2018
	MAC
	40.171,07
	308.422,11
	720.548,18
	251.543,72
	1.320.685,08
	2.493.012,55
	383.711,99

		Incentivo MAC
	-
	379.359,20
	-
	409.256,28
	788.615,48
	-
	-

		Incentivo Estadual e Municipal
	67.519,39
	224.235,56
	831.978,42
	165.200,00
	1.288.933,37
	1.508.597,03
	219.663,66

		Total
	107.690,46
	912.016,87
	1.552.526,60
	826.000,00
	3.398.233,93
	4.001.609,58
	603.375,65

	Out/2018
	MAC
	202.896,46
	366.514,91
	1.121.089,39
	268.759,64
	1.959.260,40
	1.959.260,40
	-

		Incentivo MAC
	-
	450.813,34
	-
	403.240,36
	854.053,70
	854.053,70
	-

		Incentivo Estadual e Municipal
	251.492,76
	266.103,71
	1.286.009,29
	168.000,00
	1.971.605,76
	1.971.605,76
	-

		Total
	454.389,22
	1.083.431,96
	2.407.098,68
	840.000,00
	4.784.919,86
	4.784.919,86
	-

	Nov/2018
	MAC
	139.732,74
	349.584,52
	887.015,78
	258.238,80
	1.634.571,84
	1.634.571,84
	-

		Incentivo MAC
	-
	429.988,96
	-
	394.561,20
	824.550,16
	824.550,16
	-

		Incentivo Estadual e Municipal
	186.044,74
	253.729,59
	1.000.616,67
	163.200,00
	1.603.591,00
	1.603.591,00
	-

		Total
	325.777,48
	1.033.303,07
	1.887.632,45
	816.000,00
	4.062.713,00
	4.062.713,00
	-

	Dez/2018
	MAC
	157.726,23
	310.929,94
	1.121.948,11
	233.371,36
	1.823.975,64
	1.823.975,64
	-

		Incentivo MAC
	-
	382.443,83
	-
	395.428,64
	777.872,47
	777.872,47
	-

		Incentivo Estadual e Municipal
	205.522,60
	225.108,55
	1.258.280,25
	157.200,00
	1.846.111,40
	1.846.111,40
	-

		Total
	363.248,83
	918.482,31
	2.380.228,36
	786.000,00
	4.447.959,51
	4.447.959,51
	-

2.9. Os valores referentes à Média e Alta Complexidade (MAC) e ao Incentivo MAC tratam de recursos federais, cuja competência de fiscalização é deste Tribunal, e os valores referentes ao Incentivo Estadual e Municipal tratam, respectivamente, de recurso do estado de Sergipe e do município de Aracaju/SE, cuja competência de fiscalização é do Tribunal de Contas do Estado de Sergipe (TCE/SE) .
2.10. Os valores referentes ao 'complemento MAC' foram pagos todos no dia 27/12/2018 conforme notas fiscais constantes da tabela a seguir:
	COMPETÊNCIA
	DATA DE PAGAMENTO
	NOTAS FISCAIS
	VALOR NOTA FISCAL (R$) 
	ATESTO
	LOCALIZAÇÃO

	jan/18
	27/12/2018
	567
	1.140.332,97
	ATESTO SEM IDENTIFICAÇÃO
	peça 29, p. 7

	fev/18
		569
	821.406,37
	ATESTO SEM IDENTIFICAÇÃO
	peça 29, p. 8

	mar/18
		571
	839.324,81
	ATESTO SEM IDENTIFICAÇÃO
	peça 29, p. 9

	abr/18
		573
	1.157.059,78
	ATESTO SEM IDENTIFICAÇÃO
	peça 29, p. 10

	mai/18
		575
	487.647,91
	ATESTO SEM IDENTIFICAÇÃO
	peça 29, p. 11

	jun/18
		577
	328.916,51
	ATESTO SEM IDENTIFICAÇÃO
	peça 29, p. 103

	jul/18
		579
	386.951,72
	ATESTO SEM IDENTIFICAÇÃO
	peça 29, p. 13

	ago/18
		581
	535.985,88
	ATESTO SEM IDENTIFICAÇÃO
	peça 29, p. 107

	set/18
		583
	383.711,99
	ATESTO SEM IDENTIFICAÇÃO
	peça 29, p. 104

	out/18
		585
	704.013,54
	ATESTO SEM IDENTIFICAÇÃO
	peça 29, p. 113

	TOTAL
	6.785.351,48
		
	2.11. Todas as ordens bancárias referentes aos pagamentos realizados conforme tabela anterior foram autorizadas pelo Sr. Valberto de Oliveira Lima (CPF XXX.544.475-XX) , Secretário de Estado da Saúde e ordenador de despesa, em dezembro/2018 (peça 29, p. 1, 3, 5, 17, 46, 62, 74 e 86) . Importante observar que, apesar de não ter sido apontado qualquer valor a título de 'diferença complementar' para os meses de agosto e outubro/2018 na tabela inserta no parágrafo 2.8, a Secretaria de Estado da Saúde de Sergipe efetuou pagamentos a esse título, nos valores de R$ 535.985,88 e R$ 704.013,54, respectivamente, conforme demonstrado na tabela anterior.
2.12. De tudo o que foi aqui explicitado, pode-se concluir que a forma de pagamento levada a efeito pela SES/SE para o Contrato 8/2018, não encontra guarida nos normativos do Ministério da Saúde, pois não foram estabelecidas as metas qualitativas e quantitativas do valor pré-fixado, mas tão somente a estipulação de um percentual incidente sobre o valor total do contrato, conforme alínea 'c' do inciso II da Cláusula Nona do Contrato 8/2018 (peça 27, p. 9) , independentemente do cumprimento dessas metas. Além disso, a equipe de fiscalização à época identificou que a SES/SE não fez qualquer espécie de acompanhamento do Contrato 8/2018, no que tange à verificação de quem deu causa a não utilização do serviço, nos casos em que esse se encontrar disponibilizado aos pacientes do SUS.
2.13. Diante dos resultados do trabalho, conforme proposto pela Unidade Técnica responsável pela fiscalização à época (a extinta Secex-SE) , foi prolatado o Acórdão 3143/2019-TCU-Segunda Câmara (relatoria do Ministro André Luís de Carvalho; peça 2) que, dentre outras medidas, decidiu:
 (v) converter o presente processo de fiscalização em tomada de contas especial e, desde logo, autorizar as citações dos responsáveis solidários, em face do irregular pagamento do valor referente à 'diferença complementar' (ou 'complemento MAC') , ante a diferença de aproximadamente 70% entre o valor contratado mensalmente e o valor efetivamente produzido, a partir da previsão dada pela alínea 'c' do inciso II da Cláusula 9ª do Contrato 8/2018, para os meses de janeiro a outubro de 2018, resultando no dano ao erário sob o valor de R$ 6.785.351,48, sob as seguintes condições:
	COMPETÊNCIA
	DATA DE PAGAMENTO
	NOTAS FISCAIS
	VALOR NOTA FISCAL (R$) 

	jan/18
	27/12/2018
	567
	1.140.332,97

	fev/18
		569
	821.406,37

	mar/18
		571
	839.324,81

	abr/18
		573
	1.157.059,78

	mai/18
		575
	487.647,91

	jun/18
		577
	328.916,51

	jul/18
		579
	386.951,72

	ago/18
		581
	535.985,88

	set/18
		583
	383.711,99

	out/18
		585
	704.013,54

	TOTAL
	6.785.351,48

Valor do débito: R$ 6.785.351,48 (data de ocorrência: 27/12/2018) 
 (1) Responsáveis solidários:
 (a) Sr. Valberto de Oliveira Lima (CPF XXX.544.475-XX) , como então Secretário de Estado da Saúde:
Conduta: ter autorizado, como ordenador de despesa, o pagamento irregular nas ordens bancárias referentes às Notas Fiscais 567, 569, 571, 573, 575, 577, 579, 581, 583 e 585;
 (b) Fundação de Beneficência Hospital de Cirurgia (CNPJ 13.016.332/0001-06) , como contratada;
 (2) Dispositivos legais infringidos: arts. 62 e 63, caput, e § 2º, III, da Lei n. 4.320, de 1964;
 (3) Valor do débito: R$ 6.785.351,48 (data de ocorrência: 27/12/2018) ; e
 (...) 
2.14. Antes de dar encaminhamento ao processo, verificou-se que no item que autorizou a autuação da TCE e a respectiva citação, embora tenha constado o valor do débito, a irregularidade e os responsáveis solidários, não se indicou o cofre credor para recolhimento dos recursos. Como essa falha não causa prejuízo algum aos responsáveis, vez que a citação ainda não havia sido realizada, o processo retornou à SecexSaúde para análise.
2.15. O estudo quanto à definição do cofre credor do débito apontado no parágrafo anterior encontra-se na instrução de peça 7, tendo concluído que, no caso em questão, este seria o Fundo Nacional de Saúde, com base no entendimento fixado pelo Acórdão 1072/2017-TCU-Plenário (relatoria do Ministro Bruno Dantas) , quanto ao tratamento que deve ser dado aos débitos relativos a recursos federais do Sistema Único da Saúde (SUS) transferidos fundo a fundo aos estados, municípios e ao Distrito Federal, conforme excerto a seguir:
19. De acordo com esse acórdão paradigma, no caso de débitos decorrentes de desvios de objeto ou finalidade, nos quais os recursos são aplicados em prol da sociedade, mas em objeto ou finalidade distintos do pactuado, não abarcando os casos de dano ao erário propriamente dito (como desfalques, desvios, malversação, superfaturamentos, realização de despesas sem a devida comprovação, etc.) ou de recebimento de recursos federais pelo ente de forma irregular, cabe, na linha do que determina o art. 3º Decisão Normativa TCU 57/2004 e o art. 27, inciso I, da Lei Complementar 141/2012, ao ente federado a obrigação de recompor, com recursos próprios, os valores gastos indevidamente, atualizados monetariamente, ao fundo de saúde do ente beneficiário do repasse, podendo, ainda, haver a responsabilização solidária do agente público causador da irregularidade e a sua apenação com multa.
20.	 Já quanto ao débito decorrente de dano ao erário propriamente dito, naquele acordão, firmou-se o entendimento de que cabe ao gestor responsável pela irregularidade a obrigação de devolver os recursos, visto que, nessas situações, não há evidências de que eles tenham sido aplicados em prol de alguma finalidade pública, devendo a recomposição ser feita ao Fundo Nacional de Saúde, em respeito ao disposto no art. 2º, inciso VII, do Decreto 3.964/2001 combinado com o art. 33, § 4º, da Lei 8.080/1990.
21. Portanto, no presente caso, considerando que o débito é decorrente de pagamento sem a contraprestação dos serviços contratualizados e com base em cláusula contratual que não guarda guarida com os normativos do Ministério da Saúde, o que caracteriza dano ao erário propriamente dito, o cofre credor é o Fundo Nacional de Saúde. (grifo nosso) 
2.16. Dessa forma, foram realizadas as devidas citações por meio dos Ofícios 12926 e 12925/2020-TCU/Seproc, endereçados respectivamente à Fundação de Beneficência Hospital de Cirurgia (peça 9) e ao Sr. Valberto de Oliveira Lima (peça 10) , cujas ciências ocorreram em 16/4/2020 e 17/4/2020 (peças 11 e 12) .
2.17. Mediante o envio do documento de peça 12 a esta Corte de Contas, a procuradora da FBHC solicitou prorrogação de prazo para apresentação de suas alegações de defesa e esse pleito foi atendido conforme despacho de peça 15. A entrega de sua defesa se deu de forma tempestiva conforme demonstrado nos documentos de peças 16 a 25. 
2.18. Apesar de regularmente citado, o Sr. Valberto de Oliveira Lima deixou transcorrer in albis o prazo regimental que lhe foi concedido para apresentar suas alegações de defesa e/ou efetuar o recolhimento do débito, motivo pelo qual se impõe o reconhecimento da revelia de que trata o art. 12, § 3º, da Lei 8.443/1992.
2.19. Importante trazer o registro feito na instrução de peça 7, p. 4, de que, por intermédio do Ofício 242/2020/DIAN/FNS/SE/MS, de 20/3/2020 (peça 3) , o Diretor Executivo do Fundo Nacional de Saúde (FNS) encaminhou a este Tribunal, para conhecimento, cópia de ofício enviado em janeiro/2020 pelo Sr. Valberto de Oliveira Lima, Secretário de Estado da Saúde de Sergipe à época, ao Ministério da Saúde, por meio do qual esse gestor estadual solicitou formalização de 'Termo de Ajustamento Sanitário, conforme previsto na Portaria GM/MS 2.046/2009 do Ministério da Saúde' para devolução dos recursos objeto desta TCE (peça 4) . O referido gestor do FNS, considerando que já tramitava no âmbito deste Tribunal o presente processo, informou àquele secretário de estado acerca da impossibilidade em acatar a solicitação de devolução dos recursos em questão, pois compete apenas ao TCU deliberar sobre esse pleito.
EXAME TÉCNICO
3. Regularmente citado, o Sr. Valberto de Oliveira Lima não compareceu aos autos, operando-se, portanto, os efeitos da revelia, dando-se prosseguimento ao processo, nos termos do art. 12, § 3º, da Lei 8.443/1992.
3.1. A seguir serão examinados os argumentos apresentados pela procuradora da Fundação de Beneficência Hospital de Cirurgia para o ponto de citação a seguir elencado, com o objetivo de afastar as irregularidades verificadas na condução do Contrato 8/2018, firmado entre esse nosocômio e a Secretaria de Estado da Saúde de Sergipe:
3.2. Ponto de citação: 
'em face do irregular pagamento do valor referente à 'diferença complementar' (ou 'complemento MAC') , ante a diferença de aproximadamente 70% entre o valor contratado mensalmente e o valor efetivamente produzido, a partir da previsão dada pela alínea 'c' do inciso II da Cláusula 9ª do Contrato 8/2018, para os meses de janeiro a outubro de 2018, resultando no dano ao erário sob o valor de R$ 6.785.351,48, sob as seguintes condições:' 
 (ver tabela no parágrafo 2.13 anterior) 
3.2.1. Alegações de defesa da FBHC (peça 16) :
3.2.1.1. A procuradora legalmente constituída por meio do documento de peça 13 afirma que, de acordo com o Contrato 8/2018, os valores recebidos mensalmente devem corresponder ao que fora produzido pelo hospital, nos termos da sua capacidade operativa, como definido no Plano Operativo Anual (POA) , integrante ao contrato, 'assegurando-se, em razão da formatação do contrato pactuado, o recebimento mínimo de 70% do seu valor mensal' (peça 16, p. 2) . 
3.2.1.2. E com relação ao recebimento desse percentual mínimo mencionado no parágrafo anterior, a justificativa apresentada foi a seguinte (peça 16, p. 3) :
8. A razão da garantia do mínimo de 70% acima especificado e definido no contrato pactuado entre as partes é que, estando os serviços disponibilizados e havendo prévio investimento (profissionais, insumos e materiais hospitalares, etc.) da Contratada para ofertar o que fora demandado, cabe à Contratante, conforme sua necessidade, pleitear, via sistema de regulação, o uso do que fora avençado, devendo, por consequência, arcar com os custos de sua gestão.
9. A isto, some-se que a Contratada não possui demanda espontânea, sendo a sua capacidade operativa predeterminada no contrato plenamente disponibilizada à Contratada. Ora, as portas de entrada do Hospital de Cirurgia, em relação aos serviços ofertados, são reguladas pelo SIGAU, órgão regulador do Estado de Sergipe, na condição de Contratante. 
10. Tanto é assim que no Anexo II, art. 4º, consta que a demanda espontânea é excepcional e, em caso de situação dessa natureza, é imprescindível a autorização (pré-requisito) do sistema de regulação para que haja a realização de procedimentos, sob pena de não ser pago o serviço realizado.
3.2.1.3. Informa também à peça 16, p. 3, que não houve recebimento indevido, conforme atestam os extratos bancários (peças 24 e 25) e as atas das avaliações realizadas pela Comissão de Avaliação do Contrato (CAC) . E quanto a essa comissão, aduz que ela estava prevista em contrato, no qual se estabeleceu como obrigação da contratante promover, mediante a sua atuação, o controle da execução e do desempenho da contratada em relação aos serviços ofertados (Cláusula Décima; peça 27, p. 9-12) .
3.2.1.4. Alega também que o Parágrafo Segundo da Cláusula Terceira do Contrato 8/2018 'menciona a possibilidade de compensação dos valores recebidos, o que, por mais outra razão, justifica a variação havida nos pagamentos' (peça 27, p. 2) e complementa com a seguinte informação (peça 16, p. 4) , verbis:
14. E apenas para que não restem dúvidas sobre as formas de pagamento, necessário esclarecer que se forem somados os pagamentos realizados pela Contratante, ao longo de 2018, e divididos pelo número total de meses em um ano, ter-se-á que os valores recebidos compreendem justamente os 70% acima mencionado, o que, no caso concreto, corresponde a R$ 4.001.609,58 (quatro milhões e um mil seiscentos e nove reais e cinquenta e oito centavos) mensal, inexistindo qualquer ilegalidade. 
15. A oferta de serviços de qualidade exige do prestador investimentos mensais das mais diversas ordens, seja para manter a estrutura em funcionamento, seja para aprimorar os serviços ofertados. Assim, a regularidade nos pagamentos pelos serviços consumidos é condição sine qua.
3.2.1.5. Ainda quanto à alegação da legalidade dos pagamentos, aponta que o único valor recebido pelo hospital em 7/12/2018 (R$ 2.070.000,00) , corresponde justamente ao saldo anual de valores devidos, em contrapartida ao montante produzido no mês, que alcançou R$ 4.695.456,43. E ressalta que isso se deu 'como forma de compensar os valores pagos anteriormente, pois que em 21/05/2018, havia sido antecipado R$ 5.716.585,12 e, para tentar minorar a crise existente, acordou-se que apenas haveria o encontro de contas ao final do ano' (peça 16, p. 5) .
3.2.1.6. Assevera também que o referido programa foi instituído pela Portaria GM/MS 1.721, de 21 de setembro de 2005, e faz parte de um conjunto de medidas e estratégias adotadas pelo Ministério da Saúde com vistas ao fortalecimento e aprimoramento do Sistema Único de Saúde, incrementando um novo modelo de organização e financiamento para uma adequada inserção desses estabelecimentos de saúde na rede hierarquizada de atenção à saúde, observando as diretrizes da reforma do sistema hospitalar brasileiro (peça 16, p. 6) .
3.2.1.7. Por fim requer que seja reconhecido que não há valores a serem restituídos pelo Hospital de Cirurgia pois restou 'plenamente comprovada a legalidade do pagamento, por expressa previsão contratual, (...) ' (peça 16, p. 6) .
3.2.2. Nossa análise:
3.2.2.1. No tocante ao argumento apresentado de que os valores recebidos mensalmente devem corresponder ao que fora produzido pelo hospital, não pairam dúvidas quanto a sua pertinência, mas não merece prosperar a afirmação de que deve ser assegurado o recebimento mínimo de 70% do valor referente a sua capacidade operativa, pois essa cláusula vai de encontro ao que dispõe a Portaria MS 3.410/2013, onde a forma de financiamento do contrato firmado entre o gestor do SUS e o prestador hospitalar sob sua gestão é composta de um valor pré-fixado e um valor pós-fixado, conforme consta expressamente de seu art. 28, que foi inteiramente reproduzido no excerto do parágrafo 2.3 anterior.
3.2.2.1.1.	Conforme já mencionado nessa instrução, a Portaria GM/MS 3.410/2013 estabelece as diretrizes para a contratualização de hospitais filantrópicos no âmbito do SUS em consonância com a Política Nacional de Atenção Hospitalar (PNHOSP) e deve ser cumprida pelo ente federativo contratante e pela unidade hospitalar hospital contratada.
3.2.2.1.2.	O valor pré-fixado é a parte dos recursos financeiros provisionada ao hospital contratado, garantindo-lhe conhecimento antecipado de parte do valor previsto para desembolso no período convencionado (art. 15, inciso V) , e será composto pela série histórica de produção aprovada da média mensal dos doze meses anteriores à celebração do contrato da média complexidade e por todos os incentivos de fonte federal, estadual, do Distrito Federal e municipal, com detalhamento de tipo e valor, vinculados ao alcance das metas quali-quantitativas (art. 17, incisos I e II) .
3.2.2.1.3.	Já o valor pós-fixado é todo aquele destinado ao custeio de um hospital, condicionado ao cumprimento das metas de produção, composto pelos valores dos serviços de Alta Complexidade e do Fundo de Ações Estratégicas de Compensação (Faec) , calculados a partir de uma estimativa das metas físicas, remunerados de acordo com a produção apresentada pelo hospital e autorizada pelo gestor estadual, do Distrito Federal ou municipal (art. 15, inciso IV) .
3.2.2.1.4.	É importante observar que a Portaria GM/MS 3.410/2013 permite que a contratualização seja feita no modelo de orçamentação global, mas o repasse dos recursos será condicionado ao cumprimento das metas e compromissos formalizados, monitorados e avaliados periodicamente e que será calculada levando em consideração: (i) a infraestrutura tecnológica (porte, equipamentos e serviços) ; (ii) o perfil assistencial; (iii) a capacidade e produção de serviços (recursos humanos e desempenho de produção) ; e (iv) o custo/ regional de materiais e serviços. 
3.2.2.1.5. Assim, tendo as partes do Contrato 8/2018 estipulado um recebimento mínimo de 70% do valor mensal contratado, agiram em desrespeito às disposições contidas na Portaria GM/MS 3.410/2013, pois os repasses de recursos federais à FBHC não se deu com base nas metas qualitativas e quantitativas para os serviços de média complexidade e outros incentivos, nem de acordo com as metas físicas para a remuneração dos serviços de alta complexidade e do Faec, ferindo, portanto, a norma vigente e tornando irregular os pagamentos efetuados sem que tenha havido a devida prestação dos serviços.
3.2.2.2. Um dos pontos da defesa ressalta que 'não houve recebimento indevido' conforme atestam as atas de avaliação realizadas pela Comissão de Avaliação do Contrato (CAC) . Ocorre que essas atas não foram trazidas aos autos pelo defendente. Além disso, é importante ressaltar que durante os trabalhos de fiscalização, a equipe solicitou ao então Secretário de Saúde do Estado de Sergipe, Sr. Valberto de Oliveira Lima, a apresentação dos relatórios mensais emitidos por essa comissão para o Contrato 8/2018, no período de janeiro/2018 a janeiro/2019, mas não obteve resposta, o que culminou com a proposta de realização de audiência desse gestor, conforme consta do Relatório de Monitoramento à peça 30, p. 25-29. O processo em que está sendo analisada essa audiência encontra-se em fase de análise das razões de justificativa (TC Processo 003.895/2019-0) . 
3.2.2.3. Os extratos bancários anexados aos autos pela FBHC à peça 25 apresenta os recursos que foram creditados pela Secretaria Estadual da Saúde de Sergipe na conta dessa fundação e representa apenas os recursos estaduais, conforme pode ser comprovado quando comparado os valores negritados nesses extratos com os valores constantes da coluna 'TESOURO' da tabela de peça 28, p. 1, que relaciona os recursos repassados pela SES/SE a esse hospital pelas duas fontes que financiam o Contrato 8/2018: a estadual (Tesouro) e a federal (MAC) .
3.2.2.4. Importante observar que na tabela de peça 28, p. 2, fornecida à equipe de fiscalização pela própria SES/SE pode-se observar que 70% do valor contratual do ano de 2018 representou R$ 48.019.319,21 (= 70% x R$ 68.599.027,44) e que a produção aprovada ao longo desse ano resultou em R$ 40.060.908,58. Ocorre que, a despeito dessa produção, foi efetuado um repasse da ordem de R$ 48.940.430,58, conforme demonstrado nessa mesma tabela, bem como na tabela de fonte de recursos que se encontra à peça 28, p. 1, também fornecida pela própria SES/SE. 
3.2.2.4.1.	Dessa forma, pode-se concluir que a FBHC recebeu ao longo do ano de 2018, a quantia de R$ 8.879.521,70 por serviços não realizados. Desse valor, a equipe de fiscalização deste Tribunal apurou que foi pago com recursos federais o valor total de R$ 6.785.351,48, conforme demonstrado na descrição das notas fiscais 567, 569, 571, 573, 575, 577, 579, 581, 583 e 585, onde consta que se trata de 'complemento MAC' do Contrato 8/2018. Esse complemento é exatamente o valor que foi pago para atingir os 70% do valor mensal contratado mensalmente quando a produção do hospital foi abaixo desse percentual, conforme previsto de forma irregular na alínea 'c' do inciso II da Cláusula Nona do Contrato 8/2018 (peça 27, p. 9) .
3.2.2.4.2.	Esse pagamento por serviços não realizados pode também ser comprovado a partir da análise da tabela inserta à peça 18, trazida aos autos pela procuradora da FBHC juntamente com as suas alegações de defesa, onde consta que o hospital produziu no ano de 2018 o equivalente a R$ 40.308.375,49 e o valor recebido foi de R$ 47.940.430,48. Isso comprova, mais uma vez, que houve durante o ano de 2018 pagamento por serviços não realizados que, no caso dessa tabela, foi da ordem de R$ 7.632.054,99 e, conforme já comentado no parágrafo anterior, foi apurado que o recurso federal utilizado nesse pagamento foi de R$ 6.785.351,48. 
3.2.2.4.3.	Quanto à diferença entre os valores insertos na tabela de peça 28, p. 2, e na tabela de peça 18, a primeira fornecida pela SES/SE e a segunda fornecida pela FBHC, tem-se que essa diferença não interfere na conclusão de que houve transferência indevida de recursos da ordem de R$ 6.785.351,48 para essa fundação hospitalar, pois essa imputação se fundamentou em documentos fiscais e contábeis, conforme já demonstrado anteriormente nessa instrução.
3.2.2.5.	Outro ponto trazido aos autos pelo defendente e que não condiz com a realidade dos fatos, refere-se à 'possibilidade de compensação dos valores recebidos', nos termos do Parágrafo Segundo da Cláusula Terceira do Contrato 8/2018. Para uma melhor compreensão do assunto, faz-se necessário trazer como excerto dois parágrafos dessa cláusula, conforme segue:
CLÁUSULA TERCEIRA - DO VALOR GLOBA ESTIMADO E DO SEU PAGAMENTO
 (...) 
Parágrafo Primeiro - A critério e às expensas da CONTRATANTE, e desde que haja capacidade instalada de atendimento do Hospital de Cirurgia, a CONTRATADA se obriga a realizar procedimentos idênticos aos estabelecidos no Anexo II, e pelos respectivos preços, além dos suportados pelo valor máximo mensal estimado, como estabelecido no caput desta Cláusula Terceira; 
Parágrafo Segundo - Na hipótese do Parágrafo Primeiro desta cláusula, o valor excedente ao mensal estimado será compensado no mês seguinte, ou realizado o seu pagamento com recurso suplementar e exclusivo do Fundo Estadual de Saúde. (grifos nossos e originais) 
3.2.2.5.1. Conforme se pode extrair do 'parágrafo segundo' acima, essa compensação prevista no contrato em epígrafe refere-se tão somente à situação em que a produção mensal do hospital contratado seja superior ao que foi estimado. Nesse caso, cabe ao contratante, no caso a SES/SE, compensar o valor produzido a maior no mês seguinte ou realizar, de forma suplementar, o pagamento da diferença. Essa situação é bem diversa da que está sendo tratada como irregularidade nos presentes autos, pois, nesse caso específico, qual seja, pagamento de no mínimo 70% do valor contratual mensal, o Contrato 8/2018 não previu qualquer cláusula de compensação de valores. E essa afirmação além de ser baseada no próprio contrato, encontra reforço na própria alegação trazida pela procuradora da FBHC de que esse pagamento mínimo seria devido pois os serviços estariam disponibilizados à SES/SE, tendo havido prévio investimento, além de não possuir demanda espontânea, conforme consta do excerto no parágrafo 3.2.1.2 anterior. Assim, essa alegação não merece prosperar pelos argumentos aqui expostos.
3.2.2.6. O hospital defendente traz como argumento de defesa para a legalidade da forma de pagamento o fato de que se forem somadas as transferências realizadas pela SES/SE à FBHC ao longo de 2018 e divididos pelo número total de meses em um ano, ter-se-á que os valores recebidos por essa fundação representam justamente os 70% anteriormente mencionado, o que, no caso concreto, corresponde a R$ 4.001.609,58 mensal. Esse argumento não procede como forma de justificar a legalidade dos pagamentos realizados pois partiu de uma premissa equivocada, qual seja, o estabelecimento de um percentual mínimo de pagamento do valor mensal do contrato, independentemente da produção realizada. A forma de repasse dos recursos financeiros dos entes federativos aos hospitais contratualizados deve ser feita conforme estipula a Portaria GM/MS 3.410/2013 (ver excerto no parágrafo 2.3 dessa instrução) .
3.2.2.7. Outro ponto de sua defesa que não merece prosperar é quanto à alegação de que o valor recebido de R$ 2.070.000,00 em 7/12/2018 refere-se à 'compensação de valores pagos anteriormente' (peça 16, p. 5) pois, conforme já mencionado alhures, o contrato não previu compensação dos valores quando a produção real mensal do nosocômio foi inferior aos 70% do valor contratual mensal. Além disso, o argumento de que houve antecipação no valor de R$ 5.716.585,12 mencionada em sua defesa, não merece prosperar porque esse valor foi pago em maio/2018 com recursos estaduais (Tesouro) , conforme tabela fornecida à equipe de fiscalização à época pela própria SES/SE (peça 28, p. 1) .
3.2.2.8. Por fim, resta esclarecer ao defendente que a Portaria GM/MS 1.721, de 21 de setembro de 2005 mencionada em suas alegações à peça 16, p. 6, foi revogada pela Portaria GM/MS 3.410, de 30 de dezembro de 2013, conforme consignado expressamente do seu art. 40, inciso IV.
3.2.2.9. Com base no que aqui foi exposto, pode-se concluir que as alegações de defesa apresentadas pela Fundação de Beneficência Hospital de Cirurgia devem ser rejeitadas.
3.2.2.10.	Aliada a toda a análise feita nos parágrafos anteriores, deve ser mencionado que consta dos autos a cópia do Ofício 173/2020-SES, datado de 22/1/2020 (peça 4) , da lavra do Sr. Valberto de Oliveira Lima e endereçado ao então Ministro de Estado da Saúde, por meio do qual reconhece a irregularidade cometida quanto ao pagamento da 'diferença complementar', pois 'não deveria o Estado de Sergipe ter realizado a complementação proporcional do que seria a produção MAC para o patamar da produção mínima proporcionalmente contratada desta parcela'.
3.2.2.10.1. Assim, o então Secretário de Estado da Saúde de Sergipe se manifesta interessado em cumprir a decisão, devolvendo o valor de R$ 6.785.351,48 aos cofres federais e, para isso, sugeriu a elaboração de um Termo de Ajustamento Sanitário, conforme previsto na Portaria GM/MS 2.046/2009 (peça 4) . Por fim, asseverou o seguinte:
Nesse toar, seguindo o preceituado no art. 5º da aludida portaria, havendo interesse vosso, manifestamos interesse em elaborar o plano de trabalho na forma do art. 7º do diploma em parceria com o Governo Federal para correção do ocorrido, fazendo contar também a obrigação de não mais ser realizada a impropriedade, o que seria valoroso instrumento para orientação dos futuros gestores desta Secretaria de estado, além de outras cláusulas e obrigações que forem consideradas valorosas ao interesse público e gestão do SUS. (grifo nosso) 
3.2.2.10.2. Após o recebimento do Ofício 173/2020-SES (peça 4) , o Ministério da Saúde encaminhou a este Tribunal o Ofício 242/2020/DIAN/FNS/SE/MS, datado de 20/3/2020 (peça 3) , por meio do qual informou acerca da impossibilidade de acatar a solicitação de devolução do recurso proposto pelo então Secretário de Estado da Saúde de Sergipe em virtude desta demanda se encontrar submetida a esta Corte de Contas.
CONCLUSÃO
4.	Conforme mencionado no parágrafo 3 anterior, o Sr. Valberto de Oliveira Lima apesar de regularmente citado, não apresentou as suas alegações de defesa, sendo, assim, considerado revel, cujo efeito não se restringe ao prosseguimento dos atos processuais, como erroneamente se pode inferir do teor do mencionado dispositivo legal, vez que esse seguimento constitui decorrência lógica na estipulação legal dos prazos para que as partes produzam os atos de seu interesse. O próprio dispositivo legal - art. 12, § 3º, da Lei 8.443/1992 - vai mais além ao dizer que o seguimento dos atos, uma vez configurada a revelia, se dará para todos os efeitos, inclusive para o julgamento pela irregularidade das contas, como se pode facilmente deduzir.
4.1. Nos processos do TCU, a revelia não leva à presunção de que seriam verdadeiras todas as imputações levantadas contra o responsável, diferentemente do que ocorre no processo civil, em que a revelia do réu opera a presunção da verdade dos fatos narrados pelo autor. Dessa forma, a avaliação da responsabilidade do agente não pode prescindir da prova existente no processo ou para ele carreada, que no presente caso consistiu no fato dele ter autorizado, como ordenador de despesa, o pagamento irregular nas ordens bancárias referentes às Notas Fiscais 567, 569, 571, 573, 575, 577, 579, 581, 583 e 585.
4.2. Ao não apresentar sua defesa, o responsável deixou de produzir prova da regular aplicação dos recursos sob sua responsabilidade, em afronta às normas que impõem aos gestores públicos a obrigação legal de, sempre que demandados pelos órgãos de controle, apresentar os documentos que demonstrem a correta utilização das verbas públicas, a exemplo do contido no art. 93 do Decreto-Lei 200/1967: 'Quem quer que utilize dinheiros públicos terá de justificar seu bom e regular emprego na conformidade das leis, regulamentos e normas emanadas das autoridades administrativas competentes'.
4.3. Configurada sua revelia frente à citação deste Tribunal e inexistindo comprovação da boa e regular aplicação dos recursos transferidos, não resta alternativa senão dar seguimento ao processo proferindo julgamento sobre os elementos até aqui presentes, que conduzem à irregularidade de suas contas.
4.4. No tocante à aferição quanto à ocorrência de boa-fé na conduta do Sr. Valberto de Oliveira Lima, conforme determina o § 2º do art. 202 do Regimento Interno do TCU, em se tratando de processo em que a parte interessada não se manifestou acerca das irregularidades imputadas, não há elementos para que se possa efetivamente reconhecê-la, podendo este Tribunal, desde logo, proferir o julgamento de mérito pela irregularidade das contas, nos termos do § 6º do mesmo artigo do normativo citado (Acórdão 10995/2015-TCU-Segunda Câmara, rel. Marcos Bemquerer Costa; 7.473/2015-TCU-1ª Câmara, rel. Benjamin Zymler; 9376/2015-TCU-2ª Câmara, rel. Vital do Rêgo; 8.928/2015-TCU-2ª Câmara, rel. Marcos Bemquerer Costa; 1895/2014-TCU-2ª Câmara, rel. Ana Arraes, entre outros) .
4.5. Quanto à Fundação de Beneficência Hospital de Cirurgia, em face da análise promovida no parágrafo 3.2.2 anterior, propõe-se rejeitar as alegações de defesa apresentadas, uma vez que não foram suficientes para sanear a irregularidade a ela atribuída. Desse modo, deve-se proceder à sua condenação em débito e à aplicação da multa prevista no art. 57 da Lei 8.443/1992, com remessa de cópia dos elementos pertinentes ao Procurador-Chefe da Procuradoria da República em Sergipe, atendendo, assim, ao disposto no art. 16, § 3º, da Lei 8.443/1992 c/c o art. 209, § 7º, do Regimento Interno/TCU. 
4.6. A responsabilização do Sr. Valberto de Oliveira Lima advém da autorização dada como ordenador de despesa para o pagamento irregular nas ordens bancárias referentes às Notas Fiscais 567, 569, 571, 573, 575, 577, 579, 581, 583 e 585, que culminou com o dano ao Erário de R$ 6.785.351,48, em afronta ao arts. 62 e 63, caput, e § 2º, inciso III, da Lei 4.320/1964.
4.7. No que concerne à Fundação de Beneficência Hospital de Cirurgia, a sua responsabilização decorre do recebimento de pagamentos referentes ao Contrato 8/2018 sem a contraprestação dos serviços contratualizados.
4.8. Ademais, registre-se que o fato gerador tido como irregular na execução dos recursos federais transferidos do Fundo Nacional de Saúde para a Secretaria de Estado da Saúde de Sergipe e, posteriormente, para a Fundação de Beneficência Hospital de Cirurgia, aconteceu em 27/12/2018, não ocorrendo, assim, a prescrição da pretensão punitiva por este Tribunal, que se opera no prazo de dez anos a contar do fato gerador tido como irregular, em conformidade com o prazo previsto no art. 205 do Código Civil e com a orientação expedida pelo Acórdão 1441/2016-TCU-Plenário (relatoria do Ministro Benjamin Zymler) . 
PROPOSTA DE ENCAMINHAMENTO:
5. Diante do exposto, submetemos os autos à consideração superior, propondo ao Tribunal:
5.1. que considere revel o Sr. Valberto de Oliveira Lima (CPF XXX.544.475-XX) , para todos os efeitos, dando-se prosseguimento ao processo, com fulcro no art. 12, § 3º, da Lei 8.443/1992;
5.2. que rejeite as alegações de defesa da Fundação de Beneficência Hospital de Cirurgia (CNPJ 13.016.332/0001-06) ;
5.3. com fundamento nos arts. 1º, inciso I, 16, inciso III, alínea 'c', e §§ 1º e 2º da Lei 8.443/1992 c/c os arts. 19 e 23, inciso III, da mesma Lei, e com arts. 1º, inciso I, 209, inciso III, e §§ 1º e 5º, 210 e 214, inciso III, do Regimento Interno, que sejam julgadas irregulares as contas do Sr. Valberto de Oliveira Lima (CPF XXX.544.475-XX) , Secretário de Estado da Saúde de Sergipe à época da ocorrência da irregularidade, e da Fundação de Beneficência Hospital de Cirurgia (CNPJ 13.016.332/0001-06) , e condená-los, em solidariedade, ao pagamento da quantia a seguir especificada, com a fixação do prazo de quinze dias, a contar das notificações, para comprovarem, perante o Tribunal (art. 214, inciso III, alínea 'a', do Regimento Interno) , o recolhimento da dívida aos cofres do Fundo Nacional de Saúde, atualizada monetariamente e acrescida dos juros de mora, calculados a partir da data discriminada, até a data do recolhimento, na forma prevista na legislação em vigor:
	Valor Original (R$) 
	Data da Ocorrência

	6.785.351,48 (D) 
	27/12/2018

5.4. que aplique ao Sr. Valberto de Oliveira Lima (CPF XXX.544.475-XX) , Secretário de Estado da Saúde de Sergipe à época da ocorrência da irregularidade, e à Fundação de Beneficência Hospital de Cirurgia (CNPJ 13.016.332/0001-06) , individualmente, a multa prevista no art. 57 da Lei 8.443/1992 c/c o art. 267 do Regimento Interno, com a fixação do prazo de quinze dias, a contar das notificações, para comprovarem, perante o Tribunal (art. 214, inciso III, alínea 'a', do Regimento Interno) , o recolhimento das dívidas aos cofres do Tesouro Nacional, atualizadas monetariamente desde a data do acórdão que vier a ser proferido até a do efetivo recolhimento, se forem pagas após o vencimento, na forma da legislação em vigor;
5.5. que autorize, desde logo, nos termos do art. 28, inciso II, da Lei 8.443/1992, a cobrança judicial das dívidas caso não atendida as notificações;
5.6. que autorize, desde logo e caso solicitado, o pagamento das dívidas dos responsáveis em até 36 parcelas mensais e consecutivas, nos termos do art. 26 da Lei 8.443/1992 c/c o art. 217 do RI/TCU, fixando-lhes o prazo de quinze dias, a contar do recebimento da notificação, para comprovarem perante o Tribunal o recolhimento da primeira parcela, e de trinta dias, a contar da parcela anterior, para comprovarem os recolhimentos das demais parcelas, devendo incidir sobre cada valor mensal, atualizado monetariamente, os juros de mora devidos, na forma prevista na legislação em vigor;
5.7. que encaminhe cópia da deliberação que vier a ser proferida, bem como do relatório e do voto que a fundamentarem, ao Procurador-Chefe da Procuradoria da República em Sergipe, nos termos do § 3° do art. 16 da Lei 8.443/1992 c/c o § 7° do art. 209 do Regimento Interno do TCU, para adoção das medidas que entender cabíveis;
5.8. que encaminhe cópia da deliberação que vier a ser proferida ao Ministério da Saúde;
5.9. que autorize, com fundamento no art. 169, inciso III, do RI/TCU, a SecexSaúde a proceder ao arquivamento do presente processo após as comunicações processuais cabíveis, o trânsito em julgado do Acórdão a ser proferido e a instauração de cobrança executiva, se necessária."
3.	Enfim, por intermédio do Exmo. Sr. Procurador Júlio Marcelo de Oliveira, o MPTCU anuiu à referida proposta da unidade técnica, tendo lançado o seu parecer à Peça 35 nos seguintes termos:
"Trata-se de tomada de contas especial autuada por força do item 'v' do Acórdão 3143/2019-TCU-Segunda Câmara, proferido no âmbito do TC Processo 003.895/2019-0, referente à fiscalização para verificar o cumprimento das determinações e recomendações dirigidas à Secretaria de Estado da Saúde de Sergipe (SES/SE) , em face de achados de auditoria identificados na Fundação de Beneficência Hospital de Cirurgia - FBHC ('Hospital de Cirurgia') , entidade privada escolhida para prestação de serviços de saúde a pacientes do Sistema Único de Saúde (SUS) .
Naquela oportunidade, a auditoria do TCU identificou cláusula contratual que obrigava a SES/SE a repassar recursos do SUS ao Hospital de Cirurgia por um valor mínimo (fixo) , independentemente da produção da unidade de saúde, ignorando o cumprimento de metas qualitativas e quantitativas previstas na Portaria GM/MS 3.410/2013, que estabelece as diretrizes para a contratualização de hospitais filantrópicos no âmbito do SUS em consonância com a Política Nacional de Atenção Hospitalar (peça 31) .
Dessa forma, a SES/SE realizou pagamento irregular intitulado de 'diferença complementar', ante a diferença de aproximadamente 70% entre o valor contratado mensalmente e o valor efetivamente produzido, a partir da previsão contida na alínea 'c' do inciso II da Cláusula 9ª do Contrato 8/2018 (peça 27) . Pagou-se pela disponibilidade dos serviços de saúde, independentemente de sua efetiva utilização. O débito apurado pela unidade técnica do TCU, entre janeiro e outubro de 2018, consistiu na diferença entre o valor mínimo mensal pactuado e a produtividade efetiva do Hospital de Cirurgia totalizando R$ 6.785.351,48 em valores originais (peça 28 e peça 33, p.9) .
Em instrução preliminar, a SecexSaúde promoveu as citações e registrou o pedido do sr. Valberto de Oliveira Lima, Secretário de Estado da Saúde de Sergipe à época, ao Ministério da Saúde, por meio do qual solicitou formalização de 'Termo de Ajustamento Sanitário, com previsão na Portaria GM/MS 2.046/2009 do Ministério da Saúde para devolução dos recursos objeto desta TCE. Em resposta, o Ministério da Saúde rejeitou a solicitação de devolução dos recursos em questão, informando que competiria apenas ao TCU deliberar sobre esse pleito (peça 4 e peça 7, p. 4) .
No exame de mérito, a unidade técnica do TCU caracterizou a revelia do ex-secretário de Estado da Saúde de Sergipe (sr. Valberto de Oliveira Lima) , rejeitou as alegações de defesa da Fundação de Beneficência Hospital de Cirurgia e, por fim, propôs o julgamento pela irregularidade das contas dos responsáveis, a condenação solidária em débito e a aplicação da multa individual prevista no art. 57 da Lei nº 8.443/1992, conforme se verifica na parte final da instrução técnica (peça 33, p.12) :
'4.4 No tocante à aferição quanto à ocorrência de boa-fé na conduta do Sr. Valberto de Oliveira Lima, conforme determina o § 2º do art. 202 do Regimento Interno do TCU, em se tratando de processo em que a parte interessada não se manifestou acerca das irregularidades imputadas, não há elementos para que se possa efetivamente reconhecê-la, podendo este Tribunal, desde logo, proferir o julgamento de mérito pela irregularidade das contas, nos termos do § 6º do mesmo artigo do normativo citado (Acórdão 10995/2015-TCU-Segunda Câmara, rel. Marcos Bemquerer Costa; 7.473/2015-TCU-1ª Câmara, rel. Benjamin Zymler; 9376/2015-TCU-2ª Câmara, rel. Vital do Rêgo; 8.928/2015-TCU-2ª Câmara, rel. Marcos Bemquerer Costa; 1895/2014-TCU-2ª Câmara, rel. Ana Arraes, entre outros) .
4.5 Quanto à Fundação de Beneficência Hospital de Cirurgia, em face da análise promovida no parágrafo 3.2.2 anterior, propõe-se rejeitar as alegações de defesa apresentadas, uma vez que não foram suficientes para sanear a irregularidade a ela atribuída. Desse modo, deve-se proceder à sua condenação em débito e à aplicação da multa prevista no art. 57 da Lei 8.443/1992, com remessa de cópia dos elementos pertinentes ao Procurador-Chefe da Procuradoria da República em Sergipe, atendendo, assim, ao disposto no art. 16, § 3º, da Lei 8.443/1992 c/c o art. 209, § 7º, do Regimento Interno/TCU. 
4.6 A responsabilização do Sr. Valberto de Oliveira Lima advém da autorização dada como ordenador de despesa para o pagamento irregular nas ordens bancárias referentes às Notas Fiscais 567, 569, 571, 573, 575, 577, 579, 581, 583 e 585, que culminou com o dano ao Erário de R$ 6.785.351,48, em afronta ao arts. 62 e 63, caput, e § 2º, inciso III, da Lei 4.320/1964.
4.7 No que concerne à Fundação de Beneficência Hospital de Cirurgia, a sua responsabilização decorre do recebimento de pagamentos referentes ao Contrato 8/2018 sem a contraprestação dos serviços contratualizados.
4.8 Ademais, registre-se que o fato gerador tido como irregular na execução dos recursos federais transferidos do Fundo Nacional de Saúde para a Secretaria de Estado da Saúde de Sergipe e, posteriormente, para a Fundação de Beneficência Hospital de Cirurgia, aconteceu em 27/12/2018, não ocorrendo, assim, a prescrição da pretensão punitiva por este Tribunal, que se opera no prazo de dez anos a contar do fato gerador tido como irregular, em conformidade com o prazo previsto no art. 205 do Código Civil e com a orientação expedida pelo Acórdão 1441/2016-TCU-Plenário (relatoria do Ministro Benjamin Zymler) .'
II
Em face do que restou apurado nos autos, o Ministério Público de Contas manifesta-se de acordo com a percuciente análise de mérito promovida pela unidade técnica e endossa a proposta de encaminhamento realizada (peça 33, p.12-14) . 
Restou demonstrado pela unidade técnica do TCU a existência de superfaturamento na prestação de serviços de saúde decorrentes de contrato entre a Secretaria Estadual de Saúde de Sergipe e o Hospital de Cirurgia (peça 27) . O débito decorreu da diferença entre o valor mínimo mensal pactuado e o valor efetivamente produzido pela Fundação Beneficência Hospital de Cirurgia em dissonância com o disposto na Portaria GM/MS 3.410/2013, que prevê critérios específicos (metas qualitativas e quantitativas) para o repasse de recursos financeiros para hospitais contratualizados. Tais critérios não foram observadas pelo ente estadual e o prejuízo ao erário quantificado pela SecexSaúde alcançou o valor de R$ 6.785.351,48 em valores originais (peça 28 e peça 33, p.9) .
Quanto à responsabilização, a unidade técnica demonstrou que o dano apurado merece ser imputado, em solidariedade, ao sr. Valberto de Oliveira Lima (revel) , por ter autorizado o pagamento das despesas sem a contraprestação dos serviços de saúde, e à Fundação de Beneficência Hospital de Cirurgia, por haver sido a beneficiária desses pagamentos sem respaldo jurídico conforme análise efetuada nos itens 3.2.2 à 3.2.2.9 da instrução de mérito (peça 33, p.8-11) . Além disso, o próprio gestor reconhece o ilícito quando do pleito de devolução de recursos em sede de proposta de ajuste consensual (peça 4) .
Especificamente em relação à proposta para devolução de recursos feito pela Secretaria Estado da Saúde de Sergipe ao Ministério da Saúde, no sentido de se formalizar 'Termo de Ajustamento Sanitário' (TAS) consoante normativo do Ministério da Saúde (peça 4) , o Ministério Público de Contas verificou que o TAS não pode ser adotado no caso concreto em virtude de a impropriedade estar relacionada com ato de gestão que resultou em dano ao erário. Além disso, a presente tomada de contas especial a ser julgada pelo TCU é o instrumento jurídico adequado para promover o ressarcimento ao erário, bem como a identificação de responsabilidade dos envolvidos. Com isso, no sentido de vedar o termo de ajuste, assim dispõe a Portaria GM/MS 2.046/2009 do Ministério da Saúde:
Art. 3º Não cabe celebração do TAS:
I - no caso de convênio, acordo, ajuste ou outros instrumentos congêneres;
II - quando houver infração à norma legal; e
III - quando a impropriedade resultar em ocorrência de desfalque ou desvio de dinheiro, bens ou valores públicos.
 (...) Art. 15. Aplica-se o disposto nesta Portaria aos processos administrativos que versem sobre descumprimento de normativas do SUS relativas à gestão que não tenham resultado em dano ao erário, identificados e comprovados pelo órgão que realizou a ação de auditoria ou fiscalização, que se encontrem no Fundo Nacional de Saúde (FNS) ou no Fundo Estadual de Saúde (FES) , salvo naqueles casos em que tenha sido concluída a Tomada de Contas Especial. (grifou-se) 
Desse modo, esgotada a via administrativa da consensualidade e inexistente nos autos da presente TCE a comprovação da boa e regular aplicação dos recursos, não resta alternativa senão dar seguimento ao processo, proferindo-se, consequentemente, julgamento pela irregularidade das contas dos envolvidos.
III
Ante o exposto, manifesta-se o Ministério Público de Contas da União de acordo com a proposta de mérito feita pela Secretaria de Controle Externo da Saúde em pareceres convergentes no sentido de que o TCU (peças 33-34) :
'5.1 considere revel o Sr. Valberto de Oliveira Lima (CPF XXX.544.475-XX) , para todos os efeitos, dando-se prosseguimento ao processo, com fulcro no art. 12, § 3º, da Lei 8.443/1992;
5.2 rejeite as alegações de defesa da Fundação de Beneficência Hospital de Cirurgia (CNPJ 13.016.332/0001-06) ;
5.3 com fundamento nos arts. 1º, inciso I, 16, inciso III, alínea 'c', e §§ 1º e 2º da Lei 8.443/1992 c/c os arts. 19 e 23, inciso III, da mesma Lei, e com arts. 1º, inciso I, 209, inciso III, e §§ 1º e 5º, 210 e 214, inciso III, do Regimento Interno, sejam julgadas irregulares as contas do Sr. Valberto de Oliveira Lima (CPF XXX.544.475-XX) , Secretário de Estado da Saúde de Sergipe à época da ocorrência da irregularidade, e da Fundação de Beneficência Hospital de Cirurgia (CNPJ 13.016.332/0001-06) , e condená-los, em solidariedade, ao pagamento da quantia a seguir especificada, com a fixação do prazo de quinze dias, a contar das notificações, para comprovarem, perante o Tribunal (art. 214, inciso III, alínea 'a', do Regimento Interno) , o recolhimento da dívida aos cofres do Fundo Nacional de Saúde, atualizada monetariamente e acrescida dos juros de mora, calculados a partir da data discriminada, até a data do recolhimento, na forma prevista na legislação em vigor:
	Valor Original (R$) 
	Data da Ocorrência

	6.785.351,48 (D) 
	27/12/2018

5.4 aplique ao Sr. Valberto de Oliveira Lima (CPF XXX.544.475-XX) , Secretário de Estado da Saúde de Sergipe à época da ocorrência da irregularidade, e à Fundação de Beneficência Hospital de Cirurgia (CNPJ 13.016.332/0001-06) , individualmente, a multa prevista no art. 57 da Lei 8.443/1992 c/c o art. 267 do Regimento Interno, com a fixação do prazo de quinze dias, a contar das notificações, para comprovarem, perante o Tribunal (art. 214, inciso III, alínea 'a', do Regimento Interno) , o recolhimento das dívidas aos cofres do Tesouro Nacional, atualizadas monetariamente desde a data do acórdão que vier a ser proferido até a do efetivo recolhimento, se forem pagas após o vencimento, na forma da legislação em vigor;
5.5 autorize, desde logo, nos termos do art. 28, inciso II, da Lei 8.443/1992, a cobrança judicial das dívidas caso não atendida as notificações;
5.6 autorize, desde logo e caso solicitado, o pagamento das dívidas dos responsáveis em até 36 parcelas mensais e consecutivas, nos termos do art. 26 da Lei 8.443/1992 c/c o art. 217 do RI/TCU, fixando-lhes o prazo de quinze dias, a contar do recebimento da notificação, para comprovarem perante o Tribunal o recolhimento da primeira parcela, e de trinta dias, a contar da parcela anterior, para comprovarem os recolhimentos das demais parcelas, devendo incidir sobre cada valor mensal, atualizado monetariamente, os juros de mora devidos, na forma prevista na legislação em vigor;
5.7 encaminhe cópia da deliberação que vier a ser proferida, bem como do relatório e do voto que a fundamentarem, ao Procurador-Chefe da Procuradoria da República em Sergipe, nos termos do § 3° do art. 16 da Lei 8.443/1992 c/c o § 7° do art. 209 do Regimento Interno do TCU, para adoção das medidas que entender cabíveis;
5.8 encaminhe cópia da deliberação que vier a ser proferida ao Ministério da Saúde;
5.9 autorize, com fundamento no art. 169, inciso III, do RI/TCU, a SecexSaúde a proceder ao arquivamento do presente processo após as comunicações processuais cabíveis, o trânsito em julgado do Acórdão a ser proferido e a instauração de cobrança executiva, se necessária.'"
É o Relatório.

Marcela Pithon Brito dos Santos (OAB/SE 4389), representando a Fundação de Beneficência Hospital de Cirurgia.

Procurador Júlio Marcelo de Oliveira.

TOMADA DE CONTAS ESPECIAL A PARTIR DA CONVERSÃO DO PROCESSO DE MONITORAMENTO. ACÓRDÃO 3.143/2019-TCU-2ª CÂMARA. CITAÇÃO. NÃO COMPROVAÇÃO DA BOA E REGULAR APLICAÇÃO DOS RECURSOS FEDERAIS. REVELIA. REJEIÇÃO DAS ALEGAÇÕES DE DEFESA. CONTAS IRREGULARES. DÉBITO. MULTA. COMUNICAÇÃO.

TOMADA DE CONTAS ESPECIAL (TCE)

Secretaria de Controle Externo da Saúde (SecexSaúde).

Trata-se de tomada de contas especial autuada a partir da conversão do processo de monitoramento (TC Processo 003.895/2019-0) , por força do Acórdão 3143/2019-TCU-Segunda Câmara, em desfavor da Fundação de Beneficência Hospital de Cirurgia (FBHC) , além de Valberto de Oliveira Lima como então Secretário de Estado da Saúde de Sergipe, diante de irregularidades nos pagamentos realizados no bojo do Contrato 8/2018 firmado entre a Secretaria de Estado da Saúde de Sergipe (SES-SE) e a aludida fundação com vistas à prestação dos serviços de saúde, ambulatoriais e hospitalares, a pacientes do Sistema Único da Saúde (SUS) , tendo a vigência do ajuste sido estipulada por 12 meses a partir de 2/1/2018.
2.	Como visto, a partir do referido monitoramento destinado a verificar o cumprimento das determinações e recomendações dirigidas à SES-SE por meio do Acórdão 7454/2018-TCU-Segunda Câmara e em face dos achados de auditoria na Fundação de Beneficência Hospital de Cirurgia (FBHC) , a unidade técnica teria identificado a inclusão da alínea "c" do inciso II da Cláusula Nona no Contrato 8/2018, sem o embasamento normativo, contudo, do Ministério da Saúde, permitindo o pagamento por ações e serviços de saúde sob o percentual mínimo de 70% do valor mensal do contrato, sem a devida contraprestação por parte da fundação e sem qualquer mecanismo de controle sobre a oferta e a demanda de ações e serviços, em ofensa, desse modo, ao art. 28 da Portaria MS nº 3.410, de 2013.
3.	Ao apreciar, contudo, o aludido monitoramento por meio do Acórdão 3143/2019-TCU-Segunda Câmara, foi determinada a conversão do respectivo TC Processo 003.895/2019-0 na presente tomada de contas especial para a pronta citação solidária dos responsáveis em face do irregular pagamento do valor referente à "diferença complementar" (ou "complemento MAC") em aproximadamente 70% entre o valor contratado mensalmente e o valor efetivamente produzido, a partir da previsão dada pela alínea "c" do inciso II da Cláusula Nona do Contrato 8/2018 para os meses de janeiro a outubro de 2018, resultando no dano ao erário sob o valor de R$ 6.785.351,48.
4.	Por essa linha, a SecexSaúde promoveu a citação da Fundação de Beneficência Hospital de Cirurgia (FBHC) em solidariedade com Valberto de Oliveira Lima, como então Secretário de Estado da Saúde e ordenador de despesas, com vistas a apresentarem as suas defesas ou recolherem o correspondente débito.
5.	Após a regular notificação, a FBHC apresentou a sua defesa às Peças 16-25, mas, a despeito da regular citação, Valberto de Oliveira Lima não apresentou a sua defesa, nem efetuou, tampouco, o recolhimento do débito em favor do Fundo Nacional de Saúde, passando à condição de revel perante o TCU, nos termos do art. 12, § 3º, da Lei n.º 8.443, de 1992, sem prejuízo de, nesse ponto, destacar que, em janeiro de 2020, o aludido secretário de saúde teria solicitado a formalização de "Termo de Ajustamento Sanitário, conforme previsto na Portaria 2.046/2009 do Ministério da Saúde" com vistas à devolução dos recursos federais ora apurados nesta TCE (Peça 4) .
6.	Em sua defesa, contudo, a referida fundação teria alegado, em síntese, a não subsistência da irregularidade, já que os valores percebidos mensalmente deveriam corresponder ao supostamente produzido pelo hospital e o pagamento mínimo em 70% do valor mensal contratado teria sido assegurado pelo referido Contrato 8/2018 em razão da disponibilização dos serviços pela contratada e do prévio investimento realizado em profissionais, insumos e materiais hospitalares, tendo apresentado, adicionalmente, alguns extratos bancários com os valores depositados pela SES-SE na conta da fundação a fim de supostamente demonstrar a não percepção de valores indevidos.
7.	De todo modo, após a análise final do feito, a unidade técnica anotou que os aludidos responsáveis não teriam logrado êxito em afastar as correspondentes irregularidades e, assim, propôs a irregularidade das contas da Fundação de Beneficência Hospital de Cirurgia, além de Valberto de Oliveira Lima, para condená-los solidariamente ao pagamento do correspondente débito, com a subsequente aplicação da multa legal (Peça 34) ; tendo o Parquet especial anuído a essa proposta (Peça 35) .
8.	O TCU pode incorporar o parecer da unidade técnica a estas razões de decidir. 
9.	Bem se sabe que, em consonância, por exemplo, com os Acórdãos 3.898/2019, 4.997/2019, 3.995/2020 e 4.002/2020, da 2ª Câmara, a jurisprudência do TCU estaria firmada no sentido da pessoal responsabilização do gestor pela comprovação da boa e regular aplicação dos recursos captados sob a custódia do poder público federal, submetendo todo aquele que arrecada, utiliza ou gerencia esses recursos públicos ao dever de demonstrar o correto emprego dos correspondentes valores, nos termos dos arts. 70, parágrafo único, e 37, caput, da Constituição de 1988 e do art. 93 do Decreto-Lei n.º 200, de 1967, sem prejuízo de, por analogia à Súmula n.º 286 do TCU, a pessoa jurídica de direito privado também responder como beneficiária dos recursos públicos a partir do dano causado ao erário, nos termos do art. 16, § 2º, "b", da Lei n.º 8.443, de 1992.
10.	Por esse prisma, diante da ausência de elementos capazes de demonstrar a boa e regular aplicação dos recursos federais ante a suscitada irregularidade nos respectivos pagamentos junto ao aludido ajuste, não tendo sido promovida, então, a necessária comprovação sobre a prestação dos serviços de saúde em contraprestação a esses indigitados pagamentos, sobressairia a subjacente ausência da evidenciação do nexo causal entre os recursos federais aportados e os supostos dispêndios incorridos no âmbito do Contrato 8/2018 firmado entre a SES-SE e a FBHC, restando, por aí, confirmada a presunção legal de dano ao erário e, assim, estaria adequada a proposta da unidade técnica no sentido de condenar os aludidos responsáveis em débito e em multa.
11.	Não subsistiria, enfim, a prescrição da pretensão punitiva do TCU, já que, nos termos do Acórdão 1441/2016-TCU-Plenário, não teria ocorrido o transcurso de mais de dez anos entre a ordem para as citações solidárias no âmbito do TCU, em 1º/4/2020 (Peça 8) , e o efetivo encerramento da continuidade nas irregularidades, em outubro de 2018, com o correspondente pagamento em 27/12/2018.
12.	Eis que, por meio do aludido Acórdão 1.441/2016 proferido na Sessão Extraordinária de 8/6/2016, o Plenário do TCU firmou o seu entendimento no sentido de que a prescrição da pretensão punitiva deve seguir a regra geral do prazo decenal, contado a partir do fato, em linha com o art. 205 do Código Civil brasileiro, interrompendo a contagem do aludido prazo com a ordem de citação, nos termos do art. 240, caput, da Lei n.º 13.105 (Código Processual Civil) , de 2015.
13. 	Sem prejuízo, no entanto, do respeito a esse entendimento do Tribunal, deve ser reiterada a minha ressalva já registrada em vários outros julgados do TCU no sentido de que, na ausência de lei específica, o TCU não deveria aplicar qualquer prazo prescricional sobre a referida pretensão punitiva ou, então, na pior das hipóteses, o Tribunal deveria aplicar a regra prescricional fixada pela Lei n.º 9.873, de 1999, não só porque ela trata diretamente de prescrição no âmbito do direito administrativo sancionador, mas também porque, entre outras medidas, a aludida lei manda aplicar o prazo prescricional penal, quando a infração administrativa também configure crime, além de determinar expressamente que, diante de ilícito continuado ou permanente, a contagem do prazo deve iniciar a partir da cessação do aludido ilícito.
14. 	A despeito, então, de registrar essa minha posição pessoal, o TCU deve pugnar pela pronta aplicação da multa legal em desfavor dos aludidos responsáveis a partir do entendimento fixado pelo aludido Acórdão 1441/2016-TCU-Plenário.
15.	Não subsistiria, contudo, a eventual necessidade de promover o retorno do presente processo para buscar a citação de outros eventuais responsáveis, estando esse entendimento, aliás, em plena sintonia com a jurisprudência fixada pelo TCU a partir, por exemplo, dos Acórdãos 4.002/2020 e 5.297/2013, da 2ª Câmara, e dos Acórdãos 1.170/2017 e 1.223/2015, do Plenário, já que a ausência dessa nova citação não resultaria em prejuízo à defesa dos atuais responsáveis, não só porque o presente processo já estaria em plenas condições de efetivo julgamento pelo TCU, mas também porque a solidariedade passiva seria legalmente erigida em favor do ente estatal credor, e não das eventuais pessoas privadas devedoras, podendo, se for o caso, os atuais condenados ajuizarem a superveniente ação regressiva em desfavor de outros eventuais responsáveis supostamente coobrigados.
16. 	De todo modo, como a malsinada irregularidade configuraria a eventual conduta dolosa no sentido de efetivamente assumir o risco de facilitar, permitir ou concorrer para que pessoa física ou jurídica privada incorpore ou utilize rendas, verbas ou valores integrantes do acervo patrimonial da administração pública, sem a observância das formalidades legais ou regulamentares aplicáveis, resultando no eventual ilícito doloso de improbidade administrativa causador do aludido prejuízo ao erário, nos termos, por exemplo, do art. 10, I e II, da Lei n.º 8.429, de 1992, a eventual prescrição da ação de ressarcimento ao erário não subsistiria, estando esse entendimento em plena consonância com a jurisprudência fixada pelo STF no bojo do RE 852.475-SP, com o trânsito em julgado a partir de 6/12/2019, diante da Tese de Repercussão Geral n.º 897 no sentido de que "São imprescritíveis as ações de ressarcimento ao erário fundadas na prática de ato doloso tipificado na Lei de Improbidade Administrativa".
17. 	O TCU deve julgar irregulares, portanto, as contas da Fundação de Beneficência Hospital de Cirurgia (FBHC) , além de Valberto de Oliveira Lima, para condená-los solidariamente ao pagamento do correspondente débito, sem prejuízo de lhes aplicar a multa fixada pelo art. 57 da Lei n.º 8.443, de 1992.
Ante o exposto, pugno pela prolação do Acórdão ora submetido a este Colegiado.
TCU, Sala das Sessões, em 3 de agosto de 2021.
Ministro-Substituto ANDRÉ LUÍS DE CARVALHO 
Relator